【裁判字號】    99,上訴,648
【裁判日期】    990617
【裁判案由】    違反毒品危害防制條例
【裁判全文】
臺灣高等法院高雄分院刑事判決         99年度上訴字第648號
上  訴  人
即  被  告  甲○○
選任辯護人  柳聰賢律師
上列上訴人因違反毒品危害防制條例案件，不服臺灣屏東地方法
院98年度訴字第1239號中華民國99年2 月9 日第一審判決（起訴
案號：臺灣屏東地方法院檢察署98年度偵字第4683號），提起上
訴，本院判決如下：
     主  文
上訴駁回。
     事  實
一、甲○○明知愷他命（Ketamine，俗稱「K 他命」）及硝甲西
    泮（Nimetazepam ，俗稱「一粒眠」），均係毒品危害防制
    條例第2 條第2 項第3 款規定管制之第三級毒品，未經許可
    ，不得販賣，猶意圖營利，基於販賣第三級毒品之犯意，於
    民國97年5 月6 日凌晨1 、2 時許，因呂宜憲撥打甲○○所
    有之門號0000000000號行動電話表示購買毒品，甲○○於電
    話中獲悉呂宜憲欲購買第三級毒品之種類、數量，即與之相
    約見面，呂宜憲則載同女友潘蕙儀前往約定地點。俟於同日
    凌晨3 、4 時許，甲○○在其斯時居住之屏東縣屏東市○○
    路87號11樓之2 住所樓下，以每包新臺幣（下同）500 元之
    價格，販售重量在0.8 至1 公克間之愷他命各1 包予呂宜憲
    、潘蕙儀，並同時以每顆50元之價格，販賣硝甲西泮1 顆予
    呂宜憲，總計得款1,050元。
二、案經臺灣屏東地方法院檢察署檢察官自動偵查起訴。
     理  由
壹、證據能力方面：
一、按被告以外之人於檢察事務官、司法警察官或司法警察調查
    中所為之陳述，與審判中不符時，其先前之陳述具有較可信
    之特別情況，且為證明犯罪事實存否所必要者，得為證據，
    刑事訴訟法第159 條之2 定有明文。是依本條規定，被告以
    外之人於檢察事務官、司法警察（官）調查時所為之陳述，
    屬傳聞證據，依同法第159 條第1 項規定，本無證據能力，
    必具備「可信性」及「必要性」二要件，始例外得適用上開
    第159 條之2 規定，認有證據能力，而得採為證據。此之「
    必要性」要件，必須該陳述之重要待證事實部分，與審判中
    之陳述有所不符，包括審判中改稱忘記、不知道等雖非完全
    相異，但實質內容已有不符者在內，且該審判外之陳述，必
    為證明犯罪之待證事實存在或不存在所不可或缺，二者兼備
    ，始足當之（最高法院95年度臺上字第4414號判決意旨參照
    ）。另「可信性」要件，乃指陳述係在特別可信為真實之情
    況下所為者而言，例如被告以外之人出於自然之發言，或違
    反自己利益之陳述等特別情形均屬之（最高法院95年度臺上
    字第5740號判決意旨參照）。查證人呂宜憲於原審審理時，
    關於向上訴人即被告（下稱被告）甲○○購買愷他命或硝甲
    西泮之次數、地點、數量，及係單獨或由女友潘蕙儀陪同前
    往交易、首次及最後購買時間等節，均證陳因歷時甚久，業
    已無法清楚記憶等語（見原審卷第頁78頁反面），與其於警
    詢中之證述核有不符。而潘蕙儀於警詢之陳述，就其所施用
    之毒品來源、是否認識被告、曾否陪同呂宜憲前往交易毒品
    及有無向被告購買毒品等情，亦與其於原審證述內容有異（
    見原審卷第50至第52頁反面）。本院審酌：依證人呂宜憲、
    潘蕙儀之警詢筆錄觀之，該警詢筆錄之記載，係採取一問一
    答方式，且渠2 人於警詢時之供述較接近案發時點，記憶應
    較為清晰，憑信性甚高，且當時未直接面對被告，衡情其斯
    時心理較為篤定，壓力較小，所為陳述應較符合事實，故本
    院認渠2 人於警詢中之陳述，基於發見真實之需求，且為證
    明犯罪事實之存否為有必要，復斟酌上開供述證據之取得過
    程並無瑕疵，且與本案待證事實間具有相當之關聯性，是依
    前開說明，爰認證人呂宜憲、潘蕙儀之警詢筆錄，符合刑事
    訴訟法第159 條之2 之情形而有證據能力。
二、次按，被告以外之人於偵查中向檢察官所為陳述，除顯有不
    可信之情況者外，得為證據，刑事訴訟法第159 條之1 第2
    項定有明文。偵查中對被告以外之人所為之偵查筆錄，或被
    告以外之人向檢察官所提之書面陳述，性質上均屬傳聞證據
    。惟現階段刑事訴訟法規定檢察官代表國家偵查犯罪、實施
    公訴，依法其有訊問被告、證人及鑑定人之權，證人、鑑定
    人且須具結，而實務運作時，檢察官偵查中向被告以外之人
    所取得之陳述，原則上均能遵守法律規定，不致違法取供，
    其可信度極高。職是，被告以外之人前於偵查中已具結而為
    證述，除反對該項供述得具有證據能力之一方，已釋明「顯
    有不可信之情況」之理由外，不宜即遽指該證人於偵查中之
    陳述不具證據能力。經查，證人呂宜憲於98年1 月22日偵訊
    ；證人潘蕙儀於97年11月27日、98年3 月3 日偵訊中所為陳
    述，皆均以證人身分具結作證，又無證據足認其上開陳述有
    顯不可信之情況，渠2 人復均已於原審審理時到庭接受被告
    及辯護人之對質、詰問，賦予被告反對詰問之機會，依前開
    說明，證人呂宜憲、潘蕙儀前開於偵查中之陳述，自均得為
    證據。
三、再按，刑事訴訟法第158 條之3 規定：「證人、鑑定人依法
    應具結而未具結者，其證言或鑑定意見，不得作為證據。」
    所謂「依法應具結而未具結者」，係指檢察官或法官依刑事
    訴訟法第175 條之規定，以證人身分傳喚被告以外之人（證
    人、告發人、告訴人、被害人、共犯或共同被告）到庭作證
    ，或雖非以證人身分傳喚到庭，而於訊問調查過程中，轉換
    為證人身分為調查時，此時其等供述之身分為證人，則檢察
    官、法官自應依本法第186 條有關具結之規定，命證人供前
    或供後具結，其陳述始符合第158 條之3 之規定，而有證據
    能力。若檢察官或法官非以證人身分傳喚而以告發人、告訴
    人、被害人或共犯、共同被告身分傳喚到庭為訊問時（例如
    刑事訴訟法第71條、第219 條之6 第2 項、第236 條之1 第
    2 項、第248 條之1 、第271 條第2 項、第271 條之1 第1
    項），其身分既非證人，即與「依法應具結」之要件不合，
    縱未命其具結，純屬檢察官或法官調查證據職權之適法行使
    ，當無違法可言。而前揭不論係本案或他案在檢察官面前作
    成未經具結之陳述筆錄，係屬被告以外之人於偵查中向檢察
    官所為之陳述，本質上屬於傳聞證據，基於保障被告在憲法
    上之基本訴訟權，除該被告以外之人死亡、身心障礙致記憶
    喪失或無法陳述、滯留國外或所在不明而無法傳喚或傳喚不
    到、或到庭後拒絕陳述等情形外，如已經法院傳喚到庭具結
    而為陳述，並經被告之反對詰問，前揭非以證人身分而在檢
    察官面前未經具結之陳述筆錄，除顯有不可信之情況者外，
    得為證據；又前揭非以證人之身分在審判中之陳述筆錄，倘
    該被告以外之人已經法院以證人身分傳喚到庭並經具結作證
    ，且由被告為反對詰問，或有前揭傳喚不能或詰問不能之情
    形外，該未經具結之陳述筆錄因屬審判上之陳述，自有證據
    能力；若係在另案法官面前作成之陳述筆錄，本質上亦屬傳
    聞證據，自得依本法第159 條之1 第1 項之規定，認有證據
    能力。不能因陳述人未經具結，即一律適用本法第158 條之
    3 之規定，排除其證據能力（最高法院96年度臺上字第3527
    號、97年度臺上字第483 號判決意旨參照）。證人呂宜憲97
    年11月27日於偵查中經檢察官訊問時，係以被告身分予以訊
    問，此有該筆錄在卷可稽，是其斯時所為之陳述，本質上雖
    屬傳聞證據，然其既經原審傳喚到庭具結而為陳述（見原審
    卷第78頁反面至84頁），並經被告及其辯護人為反對詰問，
    又證人呂宜憲前揭非以證人身分而在檢察官面前作成之未經
    具結之陳述筆錄，亦無證據足認顯有不可信之情況，揆諸前
    揭最高法院判決意旨所示，自得為證據。
四、另本件檢察官、被告及辯護人，分別於本院準備程序時，就
    原審判決所引用各項證據（含傳聞證據、非傳聞證據及符合
    法定傳聞法則例外之證據）之證據能力，除上開有爭執之部
    分外，餘均同意有證據能力（見本院卷第35至36頁），且於
    本院言詞辯論終結前，渠等對於卷附上開爭執部分以外之具
    有傳聞證據性質之證據，既均已知其情，而未聲明異議，本
    院認除上開爭執部分已敘明如上外，其他卷附具有傳聞證據
    性質之證據，並無任何違法取證之不適當情形，以之作為證
    據使用係屬適當，自得採為認定事實之證據。
貳、實體方面：
一、訊據被告甲○○否認有何販賣第三級毒品犯行，辯稱：伊不
    認識呂宜憲、潘蕙儀，亦未販賣愷他命或硝甲西泮予該2 人
    等語。經查：
  (一)被告確有於上揭時、地，販賣重量在0.8 至1 公克間之愷他
    命各1 包予呂宜憲、潘蕙儀，並同時以每顆50元之價格，販
    賣硝甲西泮1 顆予呂宜憲之事實，業據證人呂宜憲於警詢、
    偵查及原審證述：伊最近1 次施用愷他命係於97年5 月6 日
    上午7 、8 時許，在屏東縣鹽埔鄉○○路120 號住處房間內
    ，與女友潘蕙儀一同施用，於同地，尚先以口服方式施用硝
    甲西泮。愷他命、硝甲西泮均係向被告購買，伊於97年5 月
    6 日凌晨1 、2 時許，持屏東縣屏東市○○路橋附近之公用
    電話，撥打被告門號0000000000號行動電話向被告表示購買
    毒品，雙方約定交易之毒品種類、數量後，伊即以機車搭載
    潘蕙儀前往被告當時位在屏東縣屏東市火車站後方菜市場的
    公寓居所前，以每包500 元之價格購買愷他命1 包，重量約
    0.8 或1 公克，並同時以50元價格購取得硝甲西泮1 顆，係
    1 小顆，不知確實重量。返回住處後，潘蕙儀亦持有愷他命
    ，渠2 人即將購買之愷他命摻混集中放在盤上施用，伊另有
    提供硝甲西泮予潘蕙儀施用，渠2 人向被告購買之愷他命2
    包及硝甲西泮1 顆，前者經摻混集中，即伊案件中扣案之該
    包愷他命，後者則已用完。伊見過被告甚多次，可明確指認
    。被告之前住在屏東縣屏東市頭前溪，伊係在被告嗣後之住
    處即屏東縣屏東市火車站後方菜市場公寓，向被告購買毒品
    等語綦詳（見警卷第5 頁、第7 至9 頁、第15至17頁，偵卷
    第16頁、第31頁，原審卷第79至84頁）。並經證人潘蕙儀於
    警詢、偵查證稱：於97年5 月6 日在伊男友呂宜憲住處查扣
    之愷他命及吸食器均係呂宜憲所有，伊最近1 次施用愷他命
    係於97年5 月6 日凌晨5 、6 時許，在屏東縣鹽埔鄉○○路
    120 號呂宜憲住處房間內。97年5 月6 日凌晨1 、2 時許，
    伊與呂宜憲一同前往被告位在屏東縣屏東市建國菜市場附近
    之公寓樓下，以每包500 元之價格，向被告購買愷他命共2
    包，共計1,000 元，其中1 包係伊購買。呂宜憲另有提供硝
    甲西泮予伊施用等語明確（見警卷第33至35、39至42頁，偵
    卷第10、60頁）。又證人呂宜憲、潘蕙儀2 人於97年5 月6
    日上午9 時許，在屏東縣鹽埔鄉○○路120 號呂宜憲住處，
    為警執行搜索後，經徵得其2 人同意，於同日上午11時40分
    許採集渠等尿液送驗，結果均呈愷他命、硝甲西泮陽性反應
    ，有渠2 人之尿液採證編號姓名對照表、台灣檢驗科技股份
    有限公司濫用藥物尿液檢驗報告、法務部調查局98年7 月14
    日調科壹字第09800381850 號鑑定書等件附卷可證（分別見
    警卷第81至89頁、原審法院98年度易字第295 號呂宜憲違反
    毒品危害防制條例案件卷宗，下稱295 號卷，第84頁）。而
    參酌現時研究報告顯示服用硝甲西泮後2 至48小時所收集之
    尿液，可檢出原態硝甲西泮代謝物，亦可能檢出硝西泮成分
    ；服用愷他命72小時後，則有施用劑量90% 自尿液排出，此
    有行政院衛生署管制藥品管制局98年6 月11日管檢字第0980
    004928號函在卷可稽（見295 號卷第81至82頁），可知證人
    呂宜憲、潘蕙儀確均於採尿前不久，分別有施用愷他命、硝
    甲西泮等第三級毒品之行為。而相互參酌前開各該證據方法
    ，足認證人呂宜憲、潘蕙儀2 人前揭所述：有向被告購買第
    三級毒品愷他命、硝甲西泮等語，應非子虛。
  (二)證人潘蕙儀於原審審理時雖改稱：不認識、亦未曾見過被告
    ，偵查中稱向被告購買愷他命係出於一時緊張，隨便說說，
    且當時伊係為了幫忙呂宜憲，實則伊施用之愷他命、硝甲西
    泮均由呂宜憲無償提供，係呂宜憲於97年5 月6 日為警查獲
    日，在警車上要求伊指認被告云云（見原審卷第50至51頁反
    面）。然查，警方於97年5 月6 日上午9 時52分持搜索票至
    屏東縣鹽埔鄉○○路120 號呂宜憲住處執行搜索，而證人呂
    宜憲、潘蕙儀隨即於同日中午時分，分別於屏東縣政府警察
    局少年警察隊接受警方調查詢問等情，有其2 人第1 次警詢
    筆錄、搜索票、搜索扣押筆錄等件在卷可證（見警卷第1 頁
    、第31頁、第71至73頁）。衡情證人呂宜憲、潘蕙儀自遭執
    行搜索至前往少年隊製作筆錄此段時間，皆應在警力戒護、
    監督下，尤其於警車上，更應有員警同時在車以為載送或看
    管渠2 人，證人呂宜憲、潘蕙儀實無充裕之時間或機會，就
    向被告購買毒品之確實時間、地點、購買之數量及價格等節
    ，詳予勾串，並咸能記憶，進而為相合之陳述之可能，是證
    人潘蕙儀前揭所述是否真實，容難令人無疑。況且，證人潘
    蕙儀於97年5 月6 日、97年5 月17日接受警方詢問，及於97
    年11月27日偵訊時，除表示被告為其購毒來源外，猶均一致
    指證呂宜憲無償轉讓愷他命、硝甲西泮等毒品供伊施用（見
    警卷第28頁、第41頁，偵卷第9 至10頁）。是苟證人潘蕙儀
    於警詢、偵查中之證詞，係早經呂宜憲於警詢前互為串偽，
    或出於設詞迴護呂宜憲之意，當會推稱其所施用之毒品取自
    被告或他人，不致反為不利於呂宜憲之陳述，歷次供出呂宜
    憲轉讓毒品之情事。另證人潘蕙儀於原審復未能陳明於檢察
    官偵訊時，有何情事使其一時緊張，乃致隨便說出被告販賣
    毒品之事，是證人潘蕙儀此部分所述，益難遽認真實。此外
    ，再參酌證人潘蕙儀於原審證述：伊不知呂宜憲為何要求指
    證被告，伊擔心呂宜憲罪刑甚重，以為講出向被告購買毒品
    ，對呂宜憲較有利，不知呂宜憲涉有何罪等語（見原審卷第
    51頁）。可知證人潘蕙儀於警詢、偵查中之證述，不僅客觀
    上並無有利於呂宜憲，其於作證之時，主觀上亦未辨明判斷
    如何陳述，始對於呂宜憲較為有利，是其於原審證稱：先前
    虛偽陳述之原因，係為免男友呂宜憲陷於重罪云云，容無可
    取。復參以證人潘蕙儀於接受警方詢問製作筆錄之時，顯無
    可能與呂宜憲互為討論、交換意見；又其與呂宜憲分別於警
    詢中指認被告相片之時，該相片編號號次並不相同（見警卷
    第20頁、第45頁）。則若證人潘蕙儀從未見過被告，依理當
    不知被告樣貌、輪廓、身形，何以竟能於警詢中明確指陳被
    告姓名、體型、外觀？又豈能在編號與成列之數張照片中，
    依記憶辨識可能為被告之人（見警卷第42頁）？據之益足認
    證人潘蕙儀於原審翻異前詞，所為之證詞非惟悖於常理，且
    與事實不符，自難遽予採信。
  (三)據被告於原審供陳：97年1 月22日伊退伍後便未住在頭前溪
    住處，自97年2 月間起至97年7 月間止，係居住在屏東縣屏
    東市火車站後公勇路向叔叔周昌甫承租之處所。當時使用門
    號0000000000、0000000000號行動電話，一係伊所有、一為
    家人提供等語（見原審卷第24頁反面至第25頁）；並經證人
    周昌甫於原審證述：伊之前承租位在屏東縣屏東市○○路87
    號11樓之2 公寓，因被告於97年間退伍後，被告父親趕出，
    伊便出租該處予被告住宿直97年7 月間等語（見原審卷第53
    頁），是被告自97年1 月22日退伍後未久，即向證人周昌甫
    承租屏東縣屏東市○○路87號11樓之2 公寓居住，直至97年
    7 月間，而於此之前，則係與其父親同住，茲堪認定。又上
    開門號0000000000號行動電話係被告申辦且持用之情，亦經
    被告自陳在卷（見原審卷第87頁反面至第88頁），且有上開
    門號申請登記資料在卷可證（見偵卷第20頁）。而觀之證人
    呂宜憲於警詢、偵查中證稱：「最近向他（指被告）購買時
    間是凌晨過後1 至2 時許，我在屏東市○○路橋附近公用電
    話亭用公用電話打給洪明景（應為「甲○○」之誤繕，下同
    ）手機0000000000號，告訴他要拿K 他命，洪明景就叫我到
    其住處大樓前等他，掛完電話後我就騎機車到洪明景住處大
    樓前」、「向洪明景購買一粒眠是於97年5 月6 日凌晨1 至
    2 時許，在屏東市火車站後方菜市場公寓前」、「洪明景手
    機是0000000000，他之前住在屏東市頭前溪那裡……，97年
    5 月6 日凌晨1 到2 時，地點在屏東市火車站後方菜市場洪
    明景公寓前，向洪明景購買一粒眠1 顆，1 顆50元」等語（
    見警卷第8 頁反面、偵卷第16頁）。於原審亦證述：交易地
    點均在火車站後方菜市場旁公寓等語（見原審卷第79頁、第
    81至82頁）。復核諸證人潘蕙儀於警詢、偵查中證述內容，
    亦均逕指與被告交易毒品地點之屏東縣屏東市建國市場附近
    公寓（見警卷第31至40頁、偵卷第10頁），可知證人呂宜憲
    、潘蕙儀所指向被告購買愷他命、硝甲西泮之地點，係在被
    告當時位在屏東縣屏東市火車站後方菜市場附近之實際居住
    處所，且證人呂宜憲亦知悉被告之前係居住於屏東縣屏東市
    前進里清溪88號此處。而依諸常理，若證人呂宜憲、潘蕙儀
    不認識被告，又未曾向被告購買愷他命、硝甲西泮等毒品，
    豈會知悉被告所使用之行動電話門號？又若渠2 人與被告未
    經往來或交談，豈有可能獲知被告先後居住在鄰近頭前溪之
    屏東縣屏東市前進里清溪88號戶籍地，及在屏東市車站後方
    建國市場附近之屏東縣屏東市○○路87號11樓之2 公寓？由
    此均足徵被告關於不認識上開證人之辯解，為無可取。另雖
    檢察官認被告於97年5 月6 日販毒之地點，或與事實不符，
    然此不過出於對證人證詞之誤解，因本件追訴被告犯罪之時
    間、對象、方式均已臻特定，其地點記載之瑕疵，對於起訴
    效力及犯罪事實之特定，應不生影響，附此敘明。
  (四)被告雖又辯稱：依照卷附法務部調查局99年1 月6 日調緝參
    字第09900008100 號函述之愷他命及硝甲西泮價格，被告出
    售予呂宜憲之愷他命及硝甲西泮之價格，顯然過低，足證呂
    宜憲所述不可採等語。惟毒品買賣價格會因買賣雙方來往關
    係、資金需求、交易數量、品質純度及現貨供給量等多重供
    需因素而變動之情，為本院辦理刑事審判案件職務經驗上所
    知之事項，且經法務部調查局98年11月3 日調緝參字第0980
    0557230 號函載述明確（見原審卷第20頁），是逕憑證人呂
    宜憲、潘蕙儀購入愷他命及硝甲西泮之價格，尚難遽為被告
    有利之認定。
  (五)再本案雖未經警於被告住、居所查扣類如電子磅秤、分裝袋
    等一般販毒常見之工具或用品，然販賣毒品與分裝毒品，二
    者雖有極大之關聯，惟非係必然之關聯，是自非必查扣有類
    如電子磅秤、分裝袋等一般販毒常見之工具或用品，始得作
    為被告確有販賣毒品之認定。是尚難以本案未經警於被告住
    、居所查扣一般販毒常見之秤量、分裝工具或用品，即為被
    告必無販賣毒品之認定。
  (六)本案卷內雖無證人呂宜憲或潘蕙儀與被告持用之門號000000
    0000號行動電話通聯紀錄，惟本案係檢察官於98年3 月27日
    始自動簽請偵辦之情，有該簽呈在卷可稽（見他字卷第1 頁
    ），斯時距證人呂宜憲、潘蕙儀陳稱向被告購買毒品之時間
    （即97年5 月6 日），早已逾6 個月，而通聯逾6 個月則無
    從調閱該紀錄，亦為本院辦理刑事審判案件職務經驗上所已
    知之事項，則檢察官因已逾通聯調閱時效而未調取該通聯紀
    錄，自尚難遽為被告與證人呂宜憲或潘蕙儀必未曾有過通聯
    ，並進而為有利被告之認定。
  (七)被告固又辯稱：本件可能係呂宜憲為求自身涉犯之轉讓毒品
    案件得以依法減刑，始與潘蕙儀合謀誣陷被告云云。惟證人
    呂宜憲確因供出毒品來源而經法院就其所犯轉讓毒品案件，
    依毒品危害防制條例第17條規定予以減刑，固有臺灣屏東地
    方法院98年度易字第295 號刑事判決在卷可按（見原審卷第
    9 至10頁），惟此並非當然即可推論必係證人呂宜憲為求自
    身得以減刑而誣指被告，況且，本院就本件犯罪事實之認定
    ，除依據證人呂宜憲之證述外，尚斟酌證人潘蕙儀、周昌甫
    之陳述，及卷內各相關證據資料而為綜合判斷，並非僅執證
    人呂宜憲及潘蕙儀之證述即為認定，是被告執之為辯，尚無
    可採。
  (八)按販賣毒品之所謂營利之目的，只要販賣毒品者，其主觀上
    須有營利之意圖，且客觀上有販賣之行為即足構成，至於實
    際上是否已經獲利則非所問。亦即於有償讓與他人之初，係
    基於營利之意思，並著手實施，而因故無法高於購入之原價
    出售，最後不得不以原價或低於原價讓與他人時，仍屬販賣
    行為。必始終無營利之意思，而以原價或低於原價有償讓與
    他人，方難謂為販賣行為，而僅以轉讓罪論處（最高法院93
    年度臺上字第1651號判決意旨參照）。本件雖因被告否認有
    販賣愷他命及硝甲西泮等毒品予證人呂宜憲、潘蕙儀，致未
    能查悉被告是否獲有利得，然揆諸被告與證人呂宜憲、潘蕙
    儀並非至親好友，而販賣第三級毒品之法定刑度甚重，此又
    係眾所週知之事實，苟無任何利潤可圖，被告殊無甘冒重典
    科刑之風險，出售該等毒品予呂宜憲、潘蕙儀之可能，是被
    告販賣第三級毒品愷他命、硝甲西泮予呂宜憲、潘蕙儀，確
    具營利之意圖，殆可認定。至被告販賣愷他命、硝甲西泮所
    得，依證人呂宜憲、潘蕙儀前開所述計算結果，總計應為1,
    050 元（即販賣愷他命予呂宜憲、潘蕙儀各1 包，每包500
    元；販賣硝甲西泮1 顆予呂宜憲，價格50元）。
  (九)綜上，被告上揭所辯，應係事後圖卸之詞，自無足採。事證
    明確，其販賣第三級毒品愷他命、硝甲西泮之犯行，洵堪認
    定。
二、按被告行為後，毒品危害防制條例第4 條業經立法院三讀修
    正通過，並經總統於98年5 月20日公布，同條例第36條雖規
    定：本條例自公布後6 個月施行，惟該規定係指87年將肅清
    煙毒條例修正為毒品危害防制條例時之法律修正而言，與本
    次修正無關，是此次修正法條，依中央法規標準法第14條之
    規定，應自總統公布後3 日生效（即98年5 月22日生效）。
    本件被告行為時之毒品危害防制條例第4 條第3 項規定：「
    製造、運輸、販賣第三級毒品者，處五年以上有期徒刑，得
    併科新臺幣五百萬元以下罰金」；而修正後則規定：「製造
    、運輸、販賣第三級毒品者，處五年以上有期徒刑，得併科
    新臺幣七百萬元以下罰金」，已將得併科之罰金數額提高，
    經比較新舊法結果，應以被告行為時之舊法規定，對其較為
    有利。
三、查愷他命及硝甲西泮均為毒品危害防制條例第2 條第2 項第
    3 款所列管之第三級毒品，被告意圖營利，販賣上開毒品，
    核其所為，係犯毒品危害防制條例第4 條第3 項之販賣第三
    級毒品罪。被告於同時地，販賣愷他命1 包、硝甲西泮1 顆
    予呂宜憲，及販賣愷他命1 包予潘蕙儀，係以一行為觸犯數
    販賣第三級毒品罪，為想像競合犯，應依刑法第55條規定，
    從一重處斷。公訴意旨漏未究明被告係以一行為同時販賣上
    開毒品予呂宜憲、潘蕙儀，論認被告所犯上開各罪，應予分
    論併罰，容有誤會。
四、原審認被告販賣第三級毒品罪證明確，因而適用修正前毒品
    危害防制條例第4 條第3 項、第19條第1 項，刑法第11條、
    第2 條第1 項前段、第55條等規定，審酌被告販賣愷他命、
    硝甲西泮，漠視法治，且本件查獲其販賣對象呂宜憲、潘蕙
    儀，年紀均輕，其所為戕害該2 人之身心健康，對於社會治
    安、風氣不無危害，惟考量被告販賣第三級毒品之次數、數
    量均少，所得有限，又無前科（此有臺灣高等法院被告前案
    紀錄表在卷可證），素行應非至為不良等一切情狀，量處有
    期徒刑5 年6 月。復說明後述不另為無罪諭知部分，及：(一)
    第三級毒品之沒收，如其行為已構成犯罪，則該毒品即屬不
    受法律保護之違禁物，應適用刑法第38條第1 項第1 款之規
    定予以沒收之。本件被告販賣予呂宜憲、潘蕙儀之愷他命、
    硝甲西泮等物，既經交付呂宜憲、潘蕙儀，已非被告所有之
    物，且愷他命部分業經臺灣屏東地方法院於呂宜憲所犯轉讓
    第三級毒品案件（即該院98年度易字第295 號案件）判決宣
    告沒收（此有該判決在卷可稽，見原審卷第9 至10頁）；硝
    甲西泮已經施用完畢之事實，亦據證人呂宜憲於原審證述明
    確（見原審卷第83頁背面），爰均不另為沒收之宣告。(二)未
    扣案之門號0000000000號行動電話1 支（含SIM 卡1 張），
    為被告所有，且供與呂宜憲聯絡販賣第三級毒品犯罪所用之
    物，前已述及，應依毒品危害防制條例第19條第1 項規定宣
    告沒收之，如全部或一部不能沒收時，追徵其價額。(三)被告
    販賣第三級毒品所得共計1,050 元，應依毒品危害防制條例
    第19條第1 項規定沒收之，如全部或一部不能沒收時，以其
    財產抵償之。經核原判決認事用法，核無不合，量刑亦屬允
    當。被告上訴意旨否認犯罪，指摘原判決不當，洵無足取，
    上訴為無理由，應予駁回。
五、不另為無罪諭知部分：
  (一)公訴意旨另以：被告甲○○明知愷他命係管制之第三級毒品
    ，不得販賣，竟意圖營利，基於販賣第三級毒品之犯意，於
    96年7 月至97年5 月初間，以每包500 元之代價，販售愷他
    命1 包予呂宜憲9 次（即起訴書所指10次，扣除前述被告於
    97年5 月6 日凌晨販賣愷他命1 包予呂宜憲之該次），因認
    被告此部分所為，涉犯毒品危害防制條例第4 條第3 項之販
    賣第三級毒品罪嫌等語。
  (二)按犯罪事實應依證據認定之，無證據不得認定犯罪事實；不
    能證明被告犯罪者，應諭知無罪之判決，刑事訴訟法第154
    條第2 項、第301 第1 項分別定有明文。而認定犯罪事實所
    憑之證據，雖不以直接證據為限，間接證據亦包括在內，然
    而無論直接或間接證據，其為訴訟上之證明，須達於通常一
    般之人均不致有所懷疑，而得確信其為真實之程度者，始得
    據為有罪之認定（最高法院76年臺上字第4986號判例意旨可
    資參照）。又施用毒品者所稱其向某人買受毒品之指證，不
    得作為有罪判決之唯一證據，仍須調查其他必要之證據，以
    察其是否與事實相符，為最高法院歷年來之見解，良以毒品
    買受者之指證，其憑信性於通常一般人已有所懷疑，尚難確
    信其為真實。況依毒品危害防制條例第17條之規定，其供出
    毒品來源而破獲者，復得減輕其刑，則其指證之真實性猶有
    疑慮，是施用毒品者之指證，其真實性有待其他必要證據加
    以補強。另關於毒品施用者其所稱向某人購買毒品之供述，
    必須補強證據佐證，係指毒品購買者之供述縱使並無瑕疵，
    仍須補強證據佐證而言，以擔保其供述之真實性。該所謂補
    強證據，必須與施用毒品者關於相關毒品交易之供述，具有
    相當程度之關聯性，且足使一般人對於施用毒品者之供述無
    合理之懷疑存在，而得確信其為真實，始足當之（最高法院
    93年度臺上字第6750號、98年度臺上字第7086號判決意旨參
    照）。
  (三)公訴意旨認被告涉有上開販賣第三級毒品愷他命罪嫌，係以
    證人呂宜憲、潘蕙儀之證詞，為其論罪依據。
  (四)訊據被告甲○○否認有此部分販賣第三級毒品犯行。經查：
    警方於97年5 月6 日上午9 時52分許，於證人呂宜憲位於屏
    東縣鹽埔鄉○○路120 號住處房間執行搜索，除查獲證人呂
    宜憲與潘蕙儀前開於97年5 月6 日凌晨向被告購得之愷他命
    外，尚扣得使用過之愷他命殘渣袋8 個，及證人呂宜憲所有
    之供施用愷他命之器具之情，固經證人呂宜憲於警詢證陳明
    確（見警卷第1 至7 頁），並有該搜索票、搜索扣押筆錄、
    扣押物品目錄表及現場照片在卷可稽（見警卷第71至75頁、
    第77至79頁），然核之此等證據方法，不過可證明呂宜憲或
    單獨、或與潘蕙儀一同施用愷他命，且該愷他命係證人呂宜
    憲於97年5 月6 日凌晨向被告所購買之事實。參以證人呂宜
    憲於原審證述：伊確定被告為硝甲西泮之唯一來源，至之前
    伊所持有之愷他命是否均向被告購買，伊已不記得，僅確知
    伊曾向被告購買過愷他命等語（見原審卷第82頁反面），是
    僅憑據證人呂宜憲前開所述及扣案之物，尚難遽認呂宜憲、
    潘蕙儀2 人歷次所施用之愷他命，必然均係向被告所購得。
    再者，證人呂宜憲確因供出毒品來源而經法院就其所犯轉讓
    毒品案件，依毒品危害防制條例第17條規定予以減刑，前已
    述及，益徵關於證人呂宜憲此部分指證被告另有9 次販賣愷
    他命之陳述，須有其他證據加以補強之必要。而證人潘蕙儀
    於警詢雖指證被告除前開經論罪科刑之部分外，另有販賣愷
    他命之犯行（見警卷第31至35頁），然核其此部分所述，既
    與證人呂宜憲所述並非一致，自無法佐證證人呂宜憲是否確
    有前揭向被告購買愷他命9 次之情事，自亦無法藉由證人潘
    蕙儀之證述而予以補強呂宜憲於警詢及偵查中陳述，除前開
    經論罪科刑之販賣愷他命犯行外，被告另有其他9 次販賣愷
    他命予證人呂宜憲之犯行之真實性。本件既查無其他與呂宜
    憲指證被告前開被訴販賣毒品愷他命9 次情事，具有相當關
    聯性之必要證據可資補強，自尚無從確認證人呂宜憲前揭於
    警詢及偵查中之指證係屬真實，而遽然科以被告販賣第三級
    毒品之罪責。
  (五)就公訴意旨所認被告前開被訴販賣愷他命予呂宜憲9 次之犯
    行，既僅除證人呂宜憲及潘蕙儀並非一致之證述外，並無其
    他具有相當關聯性之必要證據可資佐證，則檢察官就之所舉
    之證據，實難認業已通常一般之人均不致有所懷疑，而得確
    信其為真實之程度。此外，本院復查無其他積極證據足以證
    明被告有此部分被訴之犯行，犯罪自屬不能證明，依諸前揭
    刑事訴訟法第301 條第1 項之規定，本應為被告無罪之諭知
    ，惟因公訴意旨認此部分與被告上開經論罪科刑之犯行，有
    接續犯之實質上一罪關係，爰不另為無罪判決之諭知。
、被告被訴於97年5 月2 日販賣第三級毒品予潘蕙儀部分，業
    經原審為無罪判決確定，茲不再論列。
據上論結，應依刑事訴訟法第368條，判決如主文。
本案經檢察官呂建昌到庭執行職務。
中    華    民    國    99    年    6     月    17    日
                  刑事第一庭    審判長法  官 翁慶珍
                                      法  官 黃仁松
                                      法  官 徐美麗
以上正本證明與原本無異。
如不服本判決應於收受本判決後10日內向本院提出上訴書狀，其
未敘述上訴理由者，並得於提起上訴後10日內向本院補提理由書
狀（均須按他造當事人之人數附繕本）「切勿逕送上級法院」。
中    華    民    國    99    年    6     月    17    日
                                      書記官 賴梅琴
附錄本判決論罪科刑法條：
《修正前毒品危害防制條例第4 條第3 項》
製造、運輸、販賣第三級毒品者，處五年以上有期徒刑，得併科
新臺幣五百萬元以下罰金。

司法院資訊處製作；財團法人民間司法改革基金會備份。
